【裁判字號】    97,交上易,12
【裁判日期】    980105
【裁判案由】    過失致死
【裁判全文】
臺灣高等法院高雄分院刑事判決        97年度交上易字第12號
上  訴  人  臺灣屏東地方法院檢察署檢察官
被      告  乙○○
選任辯護人  許淑清  律師
上列上訴人因被告過失致死案件，不服臺灣屏東地方法院96年度
交訴字第128 號中華民國96年12月25日第一審判決（起訴案號：
臺灣屏東地方法院檢察署96年度偵字第6584號），提起上訴，本
院判決如下：
    主  文
上訴駁回。
    事  實
一、乙○○領有自小客車駕駛執照，於民國96年5 月9 日7 時55
    分許，因受友人之託，駕駛無牌照之農用拼裝車，沿屏東縣
    萬丹鄉○○○○路由西往東方向行駛，義務載運磚塊欲前往
    友人之工地，途經大學路192 號前，因不知工地之確切位置
    ，乃欲打電話向友人詢問而在該處臨時停車，本應注意汽車
    臨時停車時應依車輛順行方向緊靠道路右側，及應注意在慢
    車道臨時停車會有遭後方車輛追撞之可能，而當時天候晴，
    日間自然光線，路面乾燥、無缺陷、亦無障礙物，視距良好
    ，依當時情形並無不能注意之情事，竟疏未緊靠道路右側臨
    時停車，貿然將其所駕車輛臨時停放在慢車道上，適有林宗
    毅駕駛車牌號碼J2L-058 號重型機車，原沿同向行駛在大學
    路，本應注意車前狀況，採取必要之安全措施，而依當時情
    形並無不能注意之情事，詎竟疏未注意車前狀況，貿然騎車
    前行，不慎追撞乙○○所駕之拼裝車左後側，林宗毅因而人
    車倒地，並受有胸部挫傷併右肺挫傷、張力性氣胸及外傷性
    血胸、腹部挫傷併肝臟撕裂傷及腹內出血、頸部穿通性撕裂
    傷、右側鎖股骨折、頸部外傷併疑似顱內出血、右胸、右側
    腹壁及右小腿挫擦傷等傷害，乙○○於肇事後在有偵查犯罪
    職權之公務員查知其為犯人前，主動打電話向119 報案，並
    向到場處理之屏東縣警察局屏東分局警員陳明其為肇事者及
    肇事經過而接受裁判，林宗毅則經送醫急救後，仍於同日10
    時45分許不治死亡。
二、案經臺灣屏東地方法院檢察署檢察官據報相驗後主動偵查起
    訴。
    理  由
甲、程序方面：
一、道路交通事故調查表，係交通警察機關對於交通事故之現場
    ，於勘查、蒐證、詢問關係人後所作之報告，係被告以外之
    人於審判外之書面陳述，屬傳聞證據。又道路交通事故調查
    表共計三部分：報告表(一)、報告表(二)以及道路交通事故現場
    圖。其所記載者，包括發生時間、地點、死傷人數、速限、
    號誌時相，繪製現場圖、並載明肇事經過摘要等交通事故現
    場各種情狀之紀錄，此等報告書，警員有據實紀載之義務，
    性質上可信性極，且至審判期日，現場已歷相當時日，已無
    重建之可能，實有尊重現場報告及現場圖之必要性。準此，
    應認為其法律性質屬於刑事訴訟法第159 條之4 第1 款「公
    務員職務上製作之紀錄文書」，而有證據能力。
二、台灣屏東地方法院檢察署96年度相字第348 號檢驗報告書、
    相驗屍體證明書，此類文書係被告以外之人於審判外所做之
    書面陳述，屬於傳聞證據。惟其本質上屬公務員本於職權所
    為，其正確性及可信性頗高，如有錯誤亦可請求更正，應屬
    159 條之4 第1 款由公務員職務上所製作之紀錄或證明文書
    ，具有證據能力。
三、臺灣省高屏澎區車輛行車事故鑑定委員會鑑定意見書、臺灣
    省車輛行車事故覆議鑑定委員會97年4 月2 日覆議字第0976
    201175號函、國立交通大學97年11月3 日交大管運字第0970
    017098號函，此類文書，係被告以外之人於審判外之書面陳
    述，依刑事訴訟法第159 條第1 項之規定，屬於傳聞證據，
    惟於立法理由明確說明，該條所謂「除法律有規定者」外，
    尚包括同法第159 條之1 至159 條之5 及第206 條等規定。
    本件鑑定係經審判長、受命法官或檢察官選定或囑託機關、
    團體所為之鑑定，所鑑定之結果，鑑定人依刑事訴訟法第20
    6 條所出具之鑑定報告，係刑事訴訟法第159 條第1 項所指
    例外規定，有證據能力。且被告對於該鑑定報告亦表示同意
    為證據，則依據刑事訴訟法第159 條之5 第1 項規定，自得
    為證據。
四、屏東縣警察局道路交通事故當事人酒精測定紀錄表、門號00
    00000000號電話之通聯紀錄，均係利用機械性列印之紀錄，
    非為供述證據，故不屬傳聞證據
五、本判決後述所引用之其餘證據資料，其中傳聞證據部分，縱
    無刑事訴訟法第159 條之1 至第159 條之4 或其他規定之傳
    聞證據例外情形，亦因被告及檢察官於本院辯論終結前並未
    聲明異議，依刑事訴訟法第159 條之5 第2 項之規定，本院
    審酌該證據作成之情況，認為適當，應得為證據。
乙、實體方面：
一、上揭事實，業據被告乙○○於警詢時、偵查中、原審及本院
    審理時坦承不諱，並有道路交通事故調查報告表(一)、(二)、道
    路交通事故現場圖各1 紙及相片17幀在卷足憑，又被害人林
    宗毅係因本件道路交通事故致受有胸部挫傷併右肺挫傷、張
    力性氣胸及外傷性血胸、腹部挫傷併肝臟撕裂傷及腹內出血
    、頸部穿通性撕裂傷、右側鎖股骨折、頸部外傷併疑似顱內
    出血、右胸、右側腹壁及右小腿挫擦傷等傷害經送醫後仍不
    治死亡等情，業經臺灣屏東地方法院檢察署檢察官督同法醫
    師相驗明確，有國軍高雄總醫院附設屏東民眾診療服務處診
    斷證明書、法醫驗斷書、相驗筆錄、相驗屍體證明書各1 份
    附卷可稽，堪信被告之上開自白與事實相符。
二、按汽車臨時停車時應依車輛順行方向緊靠道路右側，道路交
    通安全規則第111 條第2 項前段定有明文。次按汽車停車時
    ，應依左列規定：九顯有妨害他車通行之處所，不得停車，
    道路交通安全規則第112 條第1 項第9款亦有明文。
三、經查：
（一）被告臨時停車處係在大學路東向距快慢車道分隔線0.7 公
      尺之慢車道上，該路段之慢車道寬2.2 公尺，被告所駕車
      輛寬2.3 公尺，其車輛已佔據慢車道1.6 公尺，達該車道
      寬度三分之二強，慢車道僅餘0.6 公尺可行駛機車、自行
      車，且其駕駛之拼裝車之車寬大於慢車道之路寬等情，有
      警方繪製之道路交通事故現場圖及現場照片在相驗卷可憑
      。依當時狀況，被告自應注意在慢車道臨時停車會有遭後
      方車輛追撞之可能，況且該處是否顯有妨害他車通行之情
      形，亦不無斟酌之餘地，本件並無不能注意之情事，被告
      仍疏未注意，未緊靠道路右側臨時停車，貿然將其所駕車
      輛臨時停放在慢車道上，遭被害人駕車撞擊，而致被害人
      死亡，被告之臨時停車行為顯有過失，又汽車行駛時，駕
      駛人應注意車前狀況，並隨時採取必要之安全措施，道路
      交通安全規則第94條第3 項亦有明文，此亦為一般駕駛人
      應注意並能注意之事項，詎被害人騎乘上開機車，竟疏未
      注意車前狀況，即貿然前行，致釀本件道路交通事故，亦
      為肇事原因。
（二）再本件道路交通事故，前經檢察官送請臺灣省高屏澎區車
      輛行車事故鑑定委員會鑑定結果，認定「被告駕駛無牌拼
      裝車停車未緊靠道路右側為肇事次因；林宗毅駕駛重機車
      未注意車前狀況為肇事主因。」有臺灣省高屏澎區車輛行
      車事故鑑定委員會高屏澎區960628號鑑定意見書1 份附於
      相驗卷第81頁、第82頁可稽，與本院為相同之認定。
（三）至所謂道路指公路、街道、巷衖、廣場、騎樓、走廊或其
      他供公眾通行之地方；臨時停車時，應依車輛順行方向緊
      靠道路右側，但單行道應緊靠路邊停車，其右側前後輪胎
      外側距離緣石或路面邊緣不得逾60公分，但大型車不得逾
      1 公尺，在單行道左側臨時停車時，比照辦理，道路交通
      管理處罰條例第3 條第1 款及道路交通安全規則第111 條
      第2 項分別定有明文，水溝蓋顯非供公眾通行之地方，自
      不屬道路之範圍，是依道路交通事故現場圖所示，被告所
      駕車輛右側前後輪胎外側距離路面邊緣僅0.5 公尺，則公
      訴意旨認被告臨時停車時其右側前後輪胎外側距離路面邊
      緣1.3 公尺，與道路交通安全規則第111 條第2 項後段之
      規定有違云云，即有所誤會，惟被告臨時停車行為已有上
      述之過失，自難僅以其車輛右側前後輪胎外側距離路面邊
      緣未逾60公分即可遽認被告就本件道路交通事故無過失，
      併此敘明。
（四）本件車禍事故，本院依經檢察官之聲請，送請國立交通大
      學鑑定結果，則認為：「林宗毅駕駛重型機車，未注意車
      前狀況、撞擊路旁停車，為肇事原因。乙○○駕駛拼裝車
      ，路邊臨時停車，應無肇事原因。」有該大學97年11月3
      日交大管運字第0970017098號函及所附行車事故鑑定意見
      書各1 份在本院卷第67頁至第68頁可考。該鑑定認定被告
      無肇事原因，無非以被告駕駛之拼裝車臨時停車，跨停於
      東向慢車道與路肩，車身左側前後距離快慢車道線0.7 、
      0.6 公尺，車身右側後端距離道路邊線0.7 公尺，尚未違
      反道路交通安全規則第111 條第2 項「其右側前後輪胎外
      側距離緣石或路面邊緣不得逾60公分，但大型車不得逾1
      公尺」之規定；但查此路段之慢車道路寬僅2.2 公尺，被
      告之拼裝車車身寬卻有2.3 公尺，已足以佔據整個慢車道
      ，何況該路段除路緣1.2 公尺外，尚有水溝蓋0.8 公尺，
      雖水溝蓋並非供公眾通行之地方，不屬於道路之範圍，但
      以該路段之實際情況觀之，被告之拼裝車既臨時停車在慢
      車道路寬僅2.2 公尺之處，且該處又有水溝蓋，被告盡可
      再靠右緊鄰道路邊線臨時停車，以免佔據三分之二強之慢
      車道，本件是否可因被告並未違反道路交通安全規則第11
      1 條第2 項「其右側前後輪胎外側距離緣石或路面邊緣不
      得逾60公分，但大型車不得逾1 公尺」之規定，即謂被告
      無過失，實不無疑義，況且以本件被告所駕駛之拼裝車為
      大型車，如其右側前後輪胎外側距離路面邊緣未逾1 公尺
      ，而該路段陸緣為1.2 公尺，慢車道路寬2.2 公尺，拼裝
      車車身寬2.3 公尺，該拼裝車豈不把整個慢車道都佔據而
      仍不違法？故上開鑑定認定被告路邊臨時停車應無肇事因
      素，本院尚無法認同該鑑定結果，核此敘明。
（五）被害人因本件道路交通事故死亡，與被告之過失行為間並
      有相當因果關係，雖被害人未注意車前狀況，致發生本件
      道路交通事故，亦與有過失，然仍不能因此而解免被告之
      過失刑責。
（六）被告於95年8 月屆滿65歲即已退休，之後並未再從事運輸
      工作，案發當日是臨時受朋友之託，義務幫忙載運磚塊至
      工地，並未收取報酬，因此自非從事業務之人，故被告對
      於本件事故雖有過失刑責，但尚難成立業務過失致人於死
      罪，併此敘明。
（七）被告所駕駛之拼裝車並未領有牌照，依據本院向交通部公
      路總局高雄區監理所屏東監理站97年4 月15日高監屏字第
      0970011185號函，載明：「未經核准領有牌照者，因其屬
      不得行駛於道路之車輛，故無駕駛人資格之規定。」，有
      該函附於本院卷第59頁足考；至證人即警員甲○○於本院
      97 年12 月22日審理時結證稱：本件車禍由我在場處理，
      當時肇事之拼裝車是載運好的磚塊，被告的車子是六輪的
      ，算是大型的，還有比這種更大的拼裝車，如看到這種拼
      裝車在路上行駛要取締，因這種車子禁止在路上行駛，像
      被告所開的這輛就是專門載運重物用的，農用的拼裝車因
      為馬力比較小，所以就是載運較輕的東西等語（見本院卷
      第86頁至第88頁），然被告於81年4 月28日考領普通小型
      車駕駛執照，於96年6 月28日吊銷駕駛執照，亦有上開監
      理站97年3 月5 日高監屏字第0970006229號函1 份在本院
      卷第38頁至第41頁足憑，可見被告並非無照駕駛甚明。
（八）綜上所述，本件事證明確，被告普通過失致人於死犯行，
      應堪認定。
三、核被告乙○○所為，係犯刑法第276 條第1 項之過失致人於
    死罪。被告於肇事後在有偵查犯罪職權之公務員查知其為犯
    人前，主動打電話向119 報案，並向到場處理之屏東縣警察
    局屏東分局警員陳明其為肇事者及肇事經過而接受裁判等情
    ，有屏東縣警察局屏東分局萬丹交通小隊相驗案件初步調查
    報告暨報驗書（見相驗卷第3 頁）及通聯紀錄（見相驗卷第
    65頁）各1 紙在卷可稽，堪認其尚知悔悟，爰依刑法第62條
    前段規定，減輕其刑。
四、原判決以被告乙○○罪證明確，因予適用刑法第276 條第1
    項、第62條前段、第41條第1 項前段，刑法施行法第1 條之
    1 之規定，並審酌被告過失程度較被害人輕，犯罪後已坦承
    犯行，且其年事已高，雖迄今未與被害人家屬達成和解，惟
    其所有之不動產已遭查封，被害人家屬尚非求償無門，及被
    告犯罪之動機、目的、手段等一切情狀，量處有期徒刑6 月
    ，且諭知如易科罰金之折算標準。其認事用法核無違誤，所
    處之刑亦屬適當。檢察官循被害人家屬之請求上訴，以被告
    駕駛農用拼裝車載運磚塊前往工地，顯係以駕駛為主要業務
    ，原判決未論以業務業務過失致死罪，應有錯誤；且被告係
    無照駕駛，原判決未依道路交通管理處罰條例第86條第1 項
    規定，加重其刑至二分之一，亦有未恰云云。然查：(一)被告
    於案發當天，係臨時受友人之託，義務幫忙載運磚塊至工地
    ，並未向有人收取報酬，被告自非從事駕駛業務之人，況且
    檢察官亦認定被告係犯刑法第276 條第1 項之普通過失致死
    罪起訴，未料卻上訴，認被告應成立刑法第276 條第2 項之
    業務過失致死，其先後顯然自相矛盾，本件被告之行為尚難
    成立業務過失致人於死罪。(二)被告於81年4 月28日考領普通
    小型車駕駛執照，然因本件車禍事故，於96年6 月28日被吊
    銷駕駛執照，亦有上開監理站97年3 月5 日高監屏字第0970
    006229號函1 份在本院卷第38頁至第41頁足憑，可見被告並
    非無照駕駛。是檢察官上訴，並無理由，應予駁回。
據上論結，應依刑事訴訟法第368 條，判決如主文。
本案經檢察官陳建年到庭執行職務。
中    華    民    國    98    年    1     月    5     日
                  刑事第二庭  審判長法  官  林正雄
                                    法  官  陳啟造
                                    法  官  黃壽燕
以上正本證明與原本無異。
被告不得上訴，檢察官如不服本判決應於收受本判決後10日內向
本院提出上訴書狀，其未敘述上訴理由者，並得於提起上訴後10
日內向本院補提理由書狀（均須按他造當事人之人數附繕本）「
切勿逕送上級法院」。
中    華    民    國    98    年    1     月    5     日
                                    書記官  梁雅華
附錄本判決論罪科刑法條全文：
刑法第276 條第1 項
  因過失致人於死者，處2 年以下有期徒刑、拘役或2,000 元以
  下罰金。


司法院資訊處製作；財團法人民間司法改革基金會備份。
